【裁判字號】    91,訴,208
【裁判日期】    920515
【裁判案由】    違反選罷法
【裁判全文】
臺灣屏東地方法院刑事判決                          九十一年度訴字第二八號
    公  訴  人  臺灣屏東地方法院檢察署檢察官
    被      告  子○○
    選任辯護人  吳澄潔
右列被告等因違反公職人員選舉罷免法案件，經檢察官提起公訴（民國九十一年度選
偵字第三五號）及移送併辦（九十一年度選偵字第一二九號），本院判決如左：
    主  文
子○○共同連續對於有投票權之人交付賄賂，而約定其為一定之行使，處有期徒刑壹
年貳月，褫奪公權年。如附表所示現金沒收之。
    事  實
一、子○○為使其配偶黃基興順利當選屏東縣第十五屆之縣議員，明知甲○○○、己○○及辛○○○等三人（該三人已另行審結）為該選區之選民，為有投票權人，
    竟基於違反公職人員選舉罷免法對於有投票權人交付賄賂，約定投票權為一定行
    使之概括犯意，於民國九十一年一月二十五日下午九時四十五分許，在屏東縣鹽
    埔鄉○○街二之二號辛○○○住處，連續以每票新台幣（下同）三百元之代價，
    分別囑咐甲○○○、己○○及辛○○○應與其家中有投票權人，於翌日亦即九十
    一年一月二十六日投票當日圈投候選人黃基興，而各交付一千二百元予甲○○○
    、己○○二人，及交付六百元予辛○○○，嗣於當日下午十時三十分許，為警查
    獲，並扣得甲○○○、己○○二人所收受之賄款各一千二百元，及子○○身上之
    四萬零五百元。
二、又子○○亦明知丑○○為該選區之選民，承前之概括犯意，與丑○○共同基於違
    反公職人員選舉罷免法對於其有投票權人之親友期約賄賂，而約定投票權為一定
    行使之犯意聯絡，委由丑○○出面以每票三百元之賄賂金額向其有投票之親友期
    約於選舉投票日當日圈投候選人黃基興，嗣因子○○遲未將賄款交予丑○○而未
    交付上開約定之賄款予所期約其他有投票權人之親友。
三、另於同前之候選人活動競選期間之某日，在不詳地點，復承前之概括犯意，與丁○○○共同基於違反公職人員選舉罷免法對於投票權人交付賄賂，約定投票權為
    一定行使之犯意聯絡，要求丁○○○先行代墊每票三百元之賄款予丁○○○所熟
    識有投票權人之親友，丁○○○應允後，在尚未向其所熟識有投票權人之親友行
    求賄賂前，子○○因故阻止丁○○○發送賄款而尚未著手期約、交付賄款予渠等
    親友而屬預備階段。
四、子○○再承前之概括犯意，與黃基興（業經不起訴處分）共同基於同前之違反公
    職人員選舉罷免法對於投票權人交付賄賂，約定投票權為一定行使之犯意聯絡，
    於同前揭候選人活動競選期間之某日，亦即九十一年一月初某日，在寅○○位於
    屏東縣鹽埔鄉○○村○○路七二號住處，由子○○、黃基興一同交付二百萬元予
    丙○○、寅○○二人（該二人均經不起訴處分），並依為該次勝選考量而召開之
    協調會決議內容，縣議員與鄉長之出資比是一比二，共同搭配競選，縣議員候選
    人黃基興與鄉長候選人乙○○各一票，其代價五百元賄款之方式，對於全鄉一萬
    二千票之所有有投票權人發送賄款，嗣因子○○於投票日前夕為警在上揭庚○○
    住處查獲其交付賄賂犯行，而尚未著手期約、交付賄款予該鄉所有有投票權之人
    而屬預備階段。
五、案經屏東縣警察局移送臺灣屏東地方法院檢察署檢察官偵查起訴，及由屏東縣調
    查站移送臺灣屏東地方法院檢察署檢察官偵查後移送併辦。
    理  由
一、訊據被告子○○固坦承於前揭時、地在屏東縣鹽埔鄉○○街二之二號至辛○○○
    住處，有與丑○○、丁○○○為電話聯絡，及交付二百萬元予丙○○、寅○○二
    人之事實，惟矢口否認有何違反公職人員選舉罷免法之犯行，並辯稱：伊至辛○○○住處係請人於投票日去投票所幫忙的，伊因當時錢不夠，沒有發給他們工資
    。亦沒交付賄款予丑○○，且沒有與丑○○共同期約賄賂，又沒有與丁○○○、
    黃基興、丙○○、寅○○等人共同預備交付買票之賄賂云云。經查：
  (一)關於交付賄賂予甲○○○、己○○及辛○○○等人部分：
  1.共同被告辛○○○於警訊時供稱：子○○於右述時間、地點問我家有幾票，我說
    有二票的時候，就拿二票的錢給我，每票新台幣三百元，兩票共新台幣六百元，
    我有收下，當時還有「花味仔」、「秀仔」、「雀仔」等三人在我家，我有看到
    子○○當時問完他們三人家中票數之後，就拿買票的錢給「花味仔」、「秀仔」
    、「雀仔」他們三人，多少我不知道，「花味仔」、「秀仔」、「雀仔」當時有
    將子○○交付的買票錢收下等語（見九十一年一月二十五日警訊筆錄），及共同
    被告己○○於警訊時供稱：互助會投標之後，有一位中年婦女前往庚○○住處，
    她當面向我問稱，此屆屏東縣縣議員選舉有無其他候選人拜託，我答稱沒有，她
    即要求我選投予登記第一號候選人黃基興，並問我家中有投票權人幾票，我說有
    六票，她即拿一千二百元賄款予我等語（見九十一年一月二十五日警訊筆錄）等
    語，核與證人戊○○於警訊時證稱：看見子○○在算錢拿給辛○○○、癸○○○
    、己○○等三人，拿多少錢我不知道，因當時電話大哥大在響，因我丈夫打電話
    給我，才到外面聽電話（見九十一年一月二十五日警訊第一次筆錄），而拿多少
    錢我不知道，但子○○有算錢給他二人（指辛○○○、己○○）等語（見九十一
    年一月二十六日警訊第二次筆錄）之供述大致相符，被告確實有交付賄款予甲○○○、己○○及辛○○○等人應堪以認定。
  2.又同案被告己○○於警訊時供稱：互助會投標之後，有一位中年婦女前往庚○○
    住處，她當面向我問稱，此屆屏東縣縣議員選舉有無其他候選人拜託，我答稱沒
    有，她即要求我選投予登記第一號候選人黃基興，並問我家中有投票權人幾票，
    我說有六票，她即拿一千二百元賄款予我等語（見九十一年一月二十五日警訊筆
    錄），且佐以證人戊○○於警訊中之二次證述，均明確表示有看見算錢給己○○
    （見戊○○之警訊筆錄），又參以共同被告辛○○○供稱「秀仔」有將子○○交
    付的買票錢收下等語（見辛○○○警訊筆錄），足徵同案被告己○○確實有收受
    子○○交付之一千二百元，且係賄款等情，洵堪認定。此外，被告辛○○○、甲○○○收受賄款係以一票三百元計，被告己○○警訊所供其家中六票，收受一千
    二百元等語，固與每票三百元不合，然其既於警訊中坦承收賄，辛○○○於警訊
    亦指稱其收賄，則其家中有六票之供述雖無可採，仍不影響其收受賄賂一千二百
    元之事實。
  3.至於共同被告甲○○○、己○○及證人戊○○等人於偵查、本院調查審理時雖更
    異前詞，惟參之監聽00－0000000號室內電話之通訊監察譯文(九)載明「
    子○○（受話人黃基興）：忠仔之嫂沒天良，說我跟她買，你要趕快跟他們說，
    如有再調，說沒有買，現人家嚇她，如推給別人就無罪，現她這麼說，還有好幾
    個婦人說，刑事在問。黃基興：妳不要說了）」及「戊○○（受話人慶忠）：律
    師要問你太太當天究竟是怎麼說，黃基興（受話人慶忠）：你聯絡那天三個婦人
    我帶她們去律師那邊看怎麼『套案』。慶忠：好，那是我嫂子。戊○○：那我下
    午四點過去載」等語，且證人壬○○於本院審理時證稱：我嫂子是辛○○○（見
    本院卷第四六四頁）等語，益臻共同被告甲○○○、己○○及證人戊○○因時間
    經過及其他利害關係人之勸說而更異前詞，其於偵查、本院調查審理時更異前供
    乃事後卸除自己刑責及迴護被告子○○之詞，自無足採。
  4.再者，被告雖於偵、審中均辯稱：伊到辛○○○住處係要僱用六個人於投票日幫
    忙看顧投票所，防有人投錯票，每人工資八百元，因錢不夠，故未發給在場之人
    云云。惟觀諸前開戊○○之證詞及其於偵查中所證：伊有看到子○○拿錢給在場
    之人，然在場之人伊均不認識等語，足認被告子○○當場確有交付金錢予在場之
    人。蓋戊○○乃當日載子○○至辛○○○住處之人，且為黃基興之助理，與子○○關係密切，自無故意誣陷子○○之理，此觀之偵查中檢察官質之：子○○拿多
    少錢給在場之人？為何拿錢給她們？戊○○仍答稱不知道，更可見其無意構陷子
    ○○，故戊○○於警訊及偵查中之證述應可採信。按子○○既有交現金予在場之
    人，若非不法用途，其本人自無庸虛詞否認交付之事實，被告己○○、辛○○○
    、甲○○○亦無須否認此收受之事實。又證人庚○○即辛○○○之夫於本院審理
    證稱：當時在場的人確實都沒有人答應要受子○○僱用等語（見本院卷第四六五
    頁），而被告確堅稱庚○○有跟她說那錢要不要發一發等語（見同頁筆錄）大相
    逕庭等情。據此而論，亦可知被告所辯至辛○○○住處僱工等詞並無可採，被告
    子○○確實有交付賄賂予甲○○○、己○○、辛○○○之犯行益徵明確。
  5.雖按刑事訴訟法第一百條之一規定，詢問被告，應全程連續錄音；必要時，並應
    全程連續錄影，但有急迫情況且經記明筆錄者，不在此限。惟考其立法目的，在
    於建立訊問筆錄之公信力，並擔保訊問程序之合法正當；亦即在於擔保犯罪嫌疑
    人對於訊問之陳述，係出於自由意思及筆錄所載內容與陳述相符。如果犯罪嫌疑
    人之陳述係屬自白，並基於自由意思而非出於不正之方法，且其自白之陳述與事
    實相符，縱令對其訊問時未經全程連續錄音或錄影，致訊問程序稍嫌微疵，仍難
    謂其自白之筆錄，無證據能力。參諸前揭證人戊○○之證述與共同被告辛○○○
    、己○○之供述，互核大致相符，其警訊製作之過程中或有錄音中斷，或有訊問
    之語氣略屬強勢之情，仍無影響被告與證人出於自由意思之陳述，彼等於警訊中
    所為之供述，自非不可採，附此敘明。
  (二)關於與丑○○共同期約賄賂部分：
  1.查本案監聽丑○○之室內電話00－0000000號，期間為九十一年一月二
    十四至九十一年一月二十八日之通訊監察錄音帶，及其通訊監察譯文，業經本院
    調查及審理時當庭勘驗（見本院卷第二０二頁、第四六０頁），其通訊監察譯文
    內容確與監察錄音帶相符，其通話者為丑○○本人亦為證人丑○○所不否認。衡
    情，該監聽內容係通話雙方防備心較低之心態下所為之言論，其所言應與事實較
    相接近，且觀其內談話內容略帶保留（內容詳後述），更足見其真實性。
  2.又觀之本案監聽室內電話00－0000000號九十一年一月二十八日之通訊
    監察譯文載明「某女（受話人萬嘆）：基興有上嗎？萬嘆：沒有，沒花錢都沒辦
    法，基興有花錢，錢被拐走了，現在『錢』我想不要拿了，我拿的『錢』，也要
    拿還給他，如他有上，錢就花一花。某女：好啦！」、「某女（受話人萬嘆）：
    你拿多少給我爸？萬嘆：你們六票都還沒有拿給他。某女：那我不用給你。」及
    「萬嘆（受話人某女）：可憐基興叔沒上。某女：我爸拿『那個』給我，我估二
    ０票，實開十四票，東振四票，我都實說。萬嘆：他花了四百萬元。」等語（見
    九十一年選他字第九號偵查卷第一四二頁反面），而經偵查員於調查站調查時問
    證人丑○○分段提示該通訊監察譯文及播放監聽錄音帶內容，證人丑○○供稱：
    「電話中之某女，我不知道他的名字，我先前有向該女表示若投票給黃基興，我
    要拿買票賄款給他（明確金額並未說明），後來沒有錢給他，他後來打電話給我
    ，我電話中確實有講『基興有花錢，錢被拐走了，現在《錢》我想不要拿了，我
    拿的《錢》，也要拿還給他，如他有上，錢就花一花』，但實際上黃基興、子○○最後也沒錢了，並沒有拿錢給我」、「電話中之某女，我不知道她的名字，但
    因我先前有向渠表示要他全家的票都投給黃基興，並將有一筆買票賄款給他，後
    來黃基興沒有選上，她打電話給我提要問我有沒有拿錢給他父親，她父如有收到
    黃基興賄選買票的錢，她準備把錢還給黃基興，但我並沒有買票賄款拿給父親，
    所以她說不用代她父親拿錢還給我，她家裡估計共有六票，如同前述黃基興、子
    ○○並沒有拿錢給我，我亦沒有為黃基興轉交該賄選款項」及「電話中的某女我
    也不知道他的名字，某女所稱的『那個』我不知道什麼意思，我回應稱『他花了
    四百多萬』我無法解釋」等語（見九十一年選他字第九號偵查卷第一四０頁、第
    一四一頁），核與證人丑○○於調查站調查時另供稱：我全家有投票權人有我、
    我太太、兒子二人共四票，我係為第二選區縣議員候選人黃基興助選，有時候也
    會去黃基興競選總部幫忙，黃基興參選縣議員，子○○曾告訴要我幫他買票，他
    選與前將會給買票的賄款，我也去找我的親戚、朋友，告知這件事，我的親戚朋
    友也答應會投票支持黃基興，但最後實際上他並沒有給我錢，我的親戚、朋友也
    因沒有拿到錢，而向我抱怨等語（見九十一年選他字第九號偵查卷第一四０頁）
    ，互核大致相符，證人丑○○於調查站中供稱子○○要伊幫他買票，而伊亦已向
    親友告知此事，嗣因子○○未交付賄款予伊，而伊亦未交錢給伊親友而遭其親友
    抱怨等情，應屬事實，洵堪認定。復參以其於偵查中供述：【問：在調查局訊問
    時有無被刑求？】沒有。【問：在電話中稱要將黃基興給的錢退錢是何意？】之
    前子○○有說如有錢要跟我買票，但因沒有錢所以沒有買。【問：在電話中曾向
    一女子說黃基興沒選上要退錢之事如何？】當時都只是口頭講買票多少錢，但因
    子○○沒有錢，我沒有交給她，她也沒有退錢。【問：其他補充？】錄音帶有談
    到買票，但事實上沒有拿到錢等語（見九十一年選他字第九號案卷第一四九頁、
    第一五０頁），益證被告確與證人（即另案被告）丑○○間就期約賄賂之犯行有
    犯意聯絡及行為分擔，至堪認定。被告辯稱：伊沒有與丑○○共同期約賄賂云云
    ，自無足採。
  3.證人丑○○於本院審理時雖改稱：該監聽譯文中所稱「六票」係指六包玉米云云
    。然查丑○○於電話中係稱：「你們六票都還沒有拿」，此業經本院當庭播放監
    聽之錄音帶無訛，所謂「六票」並非玉米數量之單位甚明，其供稱係指玉米六包
    云云，顯無可採。被告確有委託丑○○向親友期約賄賂之事實，應已明確。
  4.而按刑事訴訟法第一百條之一規定，詢問被告，應全程連續錄音；必要時，並應
    全程連續錄影，但有急迫情況且經記明筆錄者，不在此限。惟考其立法目的，在
    於建立訊問筆錄之公信力，並擔保訊問程序之合法正當；亦即在於擔保犯罪嫌疑
    人對於訊問之陳述，係出於自由意思及筆錄所載內容與陳述相符。本件丑○○之
    調查站筆錄內容與監聽錄音內容相符，已如前述，而其於調查站所為之訊問雖未
    為全程錄音，然業已全程錄影，業經本院勘驗該錄影帶無訛（見本院卷第四五六
    頁），該訊問自上午九時三十五分至下午一時四十六分丑○○為筆錄簽名止，其
    間過程平和，無肢體間接觸，雖在錄影時並未併同為錄音之處理，略有瑕疵，然
    依其客觀情節、侵害其權益輕重、其在訴訟上防禦不利益之程度，及該犯罪所生
    之危害，暨禁止使用該證據對於抑制違法蒐證之效果，並本於人權保障與社會安
    全之均衡維護精神，依比例原則，認前開調查站訊問丑○○而為之證述並非不可
    採。
  (三)關於與丁○○○共同預備交付賄賂部分：
    證人丁○○○於調查站調查時供稱：子○○有向我談買票事宜，但實際上我未收
    到任何賄款；【提示朗讀譯文，經詳細聆聽後作答】．．．子○○跟我提到準備
    以縣議員選舉一票新台幣三百元進行買票，請求我先行墊付該買票款項，當時我
    同意子○○的要求，事後我接到黃女電話要求我不要把錢發出去，故我並未拿到
    子○○給我之任何款項，我也沒有支付任何買票賄款，為特定候選人買票等語（
    見九十一年度選他字第九號案卷第六一頁反面），而於同日經檢察官複訊時，亦
    供稱：在調查站所述均實在，且無被刑求，子○○有叫伊幫她買票，但伊沒有收
    到她的錢等語（見同上案卷第七一頁）；且佐以本院當庭播放監聽黃基興之室內
    電話00－0000000號之監聽錄音帶，監聽期間自九十一年一月二十二日
    至同年月二十三日（通訊監察譯文(七)，其內容【發話人子○○：你要「發那個」
    慢一點，人家「屏仔」在多疑，說我們只買議員，慢一點明天再打算，我不曾這
    樣買，是「新庄仔」人家在講，才有這樣，人家「葉枝仔」我姑婆他們都是買葉
    派，沒買別派，謝派沒買】）及期間自九十一年一月二十三日至同年月二十五日
    （通訊監察譯文(八)，其內容【發話人子○○：人家「那個」講都不可以，不可以
    買，所以都沒「用」，要硬衝硬選，這樣好了】【受話人老婦人：是】）之內容
    均與該監聽譯文相同（見九十一年監字第十三號案卷第十頁正反面、本院卷第二
    ０二頁），丁○○○於本院訊問時復不否認該監聽譯文(七)、(八)為其與被告子○○
    間之對話等情（見本院卷第二０四頁），且其於本院另案審理時供稱：子○○有
    叫我去跟鄰居、朋友期約一票三百元，票投給黃基興，但我沒有去向任何人期約
    買票，她當初的確有說要期約賄選每人三百元，選後才給三百元，我那時候有跟
    子○○說好，但最後子○○沒有拿錢給我等語（見本院卷第三七五頁、第三七六
    頁，即相關案件九十一年訴字第三一三號九十二年一月二十七日訊問筆錄），互
    核觀之，被告子○○確有委託丁○○○向親友期約交付賄賂，而約其為投票權之
    行使，丁○○○同意後，又因子○○囑其暫勿交付買票之賄賂，而未有期約或交
    付之行為等事實應堪認定。被告就交付賄賂買票事宜，既已與丁○○○商定由丁○○○墊款為之，自可認係交付賄賂之預備行為，其就預備交付賄賂之犯行與丁○○○有犯意聯絡及行為分擔，洵堪認定。
  (四)關於與黃基興、丙○○、寅○○共同預備交付賄賂部分：
  1.被告於調查站調查時供稱：鹽埔鄉長候選人乙○○即於九十一年一月初找我親自
    去鹽埔鄉寅○○家開會，認要黃基興及乙○○搭配競選始均有當選希望，會中丙○○即要黃基興出二百萬元，配合乙○○所出四百萬元作為鹽埔鄉一萬二千票之
    活動費，經我同意後，我即自台灣銀行鹽埔鄉分行我帳戶內，領出二百萬元現金
    ，親自交由丙○○收訖，連同乙○○所出四百萬元合併運作，即個人競選活動開
    支，由個人支付，全鄉搭配競選支出，由前述六百萬元支付，丙○○說我的二百
    萬元係搭配競選活動費，其他乙○○所出四百萬元，他們會負責賄選買全鄉一萬
    二千票等語（見九十一年度選他字第九號案卷第四０頁），核與證人丙○○於調
    查站調查時供稱：九十一年一月初我、乙○○、黃基興夫婦及寅○○等人，確有
    在蕭宅研商，並決議雙方合意搭配競選，共同尋求支持，開拓票源與固票，但是
    在數日後，由我、黃基興夫婦及寅○○等人，才在蕭宅研商有關競選經費之出資
    問題，乙○○並未在場，而當時雙方決議縣議員與鄉長之出資比是一比二，黃基
    興夫婦因表示至多僅能出二百萬元，所以乙○○就須負責出四百萬元，雙方集資
    六百萬元，而該六百萬元之用途，決議除扣除競選開銷外，其餘則用以賄選買票
    ，有關該競選經費出資比及用途，事後亦經乙○○認諾；至於黃基興所負責之二
    百萬元，是大約在九十一年一月間某日中午，我與寅○○及一干友人參加陳姓友
    人嫁女婚宴時，巧遇黃基興並同桌用餐，席間黃某主動表示，有關上述協調會上
    決議渠應負責二百萬元乙事，會叫渠妻子○○於喜宴後，將該筆款項持往寅○○
    家交給我保管，當日宴後約下午二、三點左右，我與寅○○同返蕭某住家後，隨
    後黃基興、子○○夫婦亦抵蕭某住家，子○○當場即將二百萬元之現金交給我，
    並表示該筆款項先寄放我本人，．．．我向寅○○表示，該寄放在他家之二百萬
    元，此後就由他保管，相關後續運用情形，就由他與黃基興夫婦聯繫，而寅○○
    亦同意等語相符（見九十一年度選他字第九號案卷第一六一頁），再參之證人丙○○於偵查時供稱：在調查站所言並未被刑求等語（見同案卷第一八二頁），足
    證證人丙○○上開出於自由意思所為之供述，與被告之自白情節完全相符，被告
    確有與黃基興一同交付二百萬元賄款予丙○○、寅○○二人，且係用以預備交付
    予全鄉一萬二千個有投票權之人，洵堪認定。
  2.又證人黃基興於調查站調查時供稱：九十一年一月初我太太子○○曾告訴我他有
    與寅○○、丙○○、乙○○等人開會，決定由我出二百萬元交給丙○○作為競選
    運作經費，至於實際競選經費的運作，均由乙○○、丙○○、寅○○負責，我及
    我太太子○○不介入，經我及我太太子○○同意後，由我太太子○○於九十一年
    一月十四日在我與寅○○、丙○○、乙○○參加喜宴見面後，自我太太台灣銀行
    鹽埔分行帳戶中提領二百萬元，並於十四日傍晚送至寅○○家中，在寅○○家中
    交給丙○○，由丙○○連同乙○○所拿出之四百萬元統籌運用，但是競選期間就
    有支持我的選民反映，並沒有拿到乙○○陣營所發放的運作款項，而實際上九十
    一年一月二十六日開票結果，我在鹽埔鄉僅獲得二千八百餘票，而乙○○卻高達
    七千多票，事後我太太有去找乙○○、丙○○、寅○○質問，我太太表示丙○○
    他們願意返還前述二百萬元，據我太太子○○表示寅○○目前分三次已返還了二
    百萬元給我太太等語；而經提示電話00－0000000號九十一年一月二十
    日至同年月二十一日通訊監察譯文(五)後，亦供稱：該通電話確為我與丙○○談話
    ，該通電話中「達仔那些老輩沒作業」是指我的樁腳反映，洛陽村綽號「達仔」
    他們那邊並沒有收到乙○○與我搭配競選的運作款項，故我打電話質問丙○○為
    何還沒有發放運作款項，丙○○則表示洛陽那邊的作業他也不知情等語（見九十
    一年度選他字第九號案卷第一六五頁、第一六六頁）；衡諸常情，競選運作款項
    何有樁腳反應未發放，又何有於落選後全數歸還之理，證人黃基興所述之競選運
    作款項當指賄選款項，甚為明確。再佐以前述證人丙○○證述及被告子○○之自
    白，二百萬元確係供作預備行求賄賂之用，堪以認定。證人黃基興於本院審理時
    雖改稱：該二百萬元交予丙○○作為保證金，而後作為競選活動之活動費，然為
    丙○○所否認（見本院卷第四七０頁），證人黃基興前開供述，顯係迴護被告之
    詞，不足採信。此外，丙○○及寅○○於偵、審中雖均證稱：該二百萬元係因子
    ○○選舉期間要用錢而先交丙○○保管，因暫放於寅○○家而由寅○○保管至黃
    基興落選後始返還云云。惟按目前金融卡盛行，現金之提領極為便捷，且縱要隨
    時備有相當現金，亦係由子○○自行保管，支用上較為便捷，焉有將二百萬元鉅
    款另交他人保管至黃基興落選之理。丙○○、寅○○二人上開證述顯係卸責之詞
    ，不足採信。
  3.綜此，被告與黃基興一同交付二百萬元予丙○○、寅○○二人供作預備行求賄賂
    之用，渠等間有犯意聯絡、行為分擔，甚為明確。被告辯稱：伊沒有與黃基興、
    丙○○、寅○○等人行求賄賂而屬預備階段之犯行，顯無足採。
  (五)綜上所述，被告所辯均無足採，本件事證已臻明確，被告犯行，洵堪認定，應依
    法論科。
二、核被告子○○所為，犯罪事實一所示係犯公職人員選舉罷免法第九十條之一第一
    項之交付賄賂罪；犯罪事實二所示係同法同條項之期約賄賂罪；犯罪事實三、四
    所示係犯同法同條第二項之預備交付賄賂罪。公訴人認被告子○○另犯刑法第一
    百四十四條之投票行賄罪，與上開對於有投票權之人交付賄賂罪間有想像競合關
    係，顯有誤解特別法與普通法之關係，合先敘明。被告子○○就上開期約賄賂罪
    之犯行與丑○○（已另案審結），及就預備交付賄賂罪與丁○○○（已另案審結
    ），及黃基興、丙○○、寅○○（該三人業經不起訴處分）間有犯意聯絡及行為
    分擔，均為共同正犯。又被告子○○就上開交付賄賂罪、期約賄賂罪及預備交付
    賄賂罪之多次犯行，時間緊接，犯罪基本構成要件相同，顯係基於概括犯意反覆
    為之，為連續犯，應依刑法第五十六條之規定論以交付賄賂約為投票權一定行使
    之一罪，並加重其刑。爰審酌選舉乃民主政治最重要之表徵，須由選民評斷候選
    人之才德、品行、學識、操守、政見而選賢與能，其攸關國家政治之良窳、法律
    之興廢、公務員之進退，影響國家根基及人民權利至深且鉅，而賄選為敗壞選風
    之主要根源，不得使金錢介入選舉，抹滅實行民主政治之真意，被告子○○為使
    候選人黃基興能順利當選，竟以交付賄款賄賂有投票權人及預備行求賄賂之方式
    ，介入選舉，影響選舉結果，所為影響民主政治發展甚鉅，並嚴重敗壞選舉風氣
    ，及其於犯罪後猶飾詞狡辯，犯後態度不佳等一切情狀，量處如主文所示之刑，
    並依公職人員選舉罷免法第九十八條第三項及刑法第三十七條第二項之規定，諭
    知褫奪公權三年，以資儆懲。
三、如附表所示編號一二三之現金係用以交付之賄賂，編號四則係預備交付之賄賂款
    項，依公職人員選舉罷免法第九十條之一第三項之規定無論屬於犯人與否均沒收
    之。至於扣案之新台幣四萬零五百元，雖係自被告身上查獲，然無從證明係用以
    預備交付之賄賂，爰不為沒收之諭知，附此敘明。
四、至於併辦意旨其關於被告向丁○○○、丑○○二人交付賄賂，及其與丁○○○共
    同期約賄賂之犯行部分，為被告子○○其所否認。經查：
  (一)證人丑○○雖在前揭監聽之室內電話00－0000000號之監察通訊譯文中
    表明「現在《錢》我想不要拿了，我拿的《錢》，也要拿還給他，如他有上，錢
    就花一花」等語（詳見九十一年選他字第九號偵查卷第一四三頁反面），惟無積
    極證據足資證明其所稱「我拿的《錢》」之用途為何，自不得以此逕認被告有交
    付賄賂予丑○○，約定其為投票權一定行使之犯行，該部分犯行自屬不能證明。
  (二)丁○○○並未自子○○取得賄款，業經其於調查站調查時供稱：事後我接到黃女
    電話要求我不要把錢發出去，故我並未拿到子○○給我之任何款項，我也沒有支
    付任何買票賄款，為特定候選人買票等語明確（詳見九十一年度選他字第九號案
    卷第六一頁反面），且無其他積極證據足以證明被告有向丁○○○本人期約或交
    付賄賂，約定丁○○○本人為投票權一定行使之行為，該部分犯行亦屬不能證明
    。
  (三)又丁○○○與被告子○○間共同期約賄賂部分，其所為係犯預備交付賄賂罪，已
    如前開理由(三)所述，丁○○○既未著手向其他親友期約賄賂，該期約賄賂部分自
    屬不能證明。
  (四)綜此，被告向丁○○○、丑○○二人交付賄賂，及其與丁○○○共同期約賄賂之
    犯行均屬不能證明，惟該部分係公訴人移送併辦，且與起訴之事實無連續犯之裁
    判上一罪關係，本院自無從審理，併此說明。
據上論斷，應依刑事訴訟法第二百九十九條第一項前段，公職人員選舉罷免法第九十
條之一第一項、第三項、第九十八條第三項，刑法第十一條、第二十八條、五十六條
、第三十七條第二項，判決如主文。
本案經檢察官何克昌到庭執行職務
中      華      民      國      九十二      年    五    月      十五    日
                                      臺灣屏東地方法院刑事第三庭
                                          審判長法  官  蔡國卿
                                                法  官  洪乙心
                    法  官  李淑惠
右正本證明與原本無異。
如不服本判決應於收受本判決後送達後十日內向本院提出上訴書狀，其未敘述上訴理
由者，並得於提起上訴後十日內向本院補提理由書狀（均須按他造當事人之人數附繕
本 ）「切勿逕送上級法院」
                                                書記官  魏慧夷
中      華      民      國      九十二      年    五    月    十五      日
  附  表：（以下金額均為新台幣）
┌──┬─────┬──────────────────────────┐
│編號│金      額│    備                                        註    │
├──┼─────┼──────────────────────────┤
│一  │一千二百元│被告交付甲○○○之賄賂，已扣案。                    │
├──┼─────┼──────────────────────────┤
│二  │一千二百元│被告交付己○○之賄賂，已扣案。                      │
├──┼─────┼──────────────────────────┤
│三  │六百元    │被告交付辛○○○之賄賂，未扣案。 │
├──┼─────┼──────────────────────────┤
│四  │二百萬元  │被告與黃基興共同交付丙○○、寅○○預備交付賄賂之款項│
│    │          │，未扣案。                                          │
└──┴─────┴──────────────────────────┘
附錄論罪法條
公職人員選舉罷免法第九十條之一
對於有投票權之人，行求期約或交付賄賂或其他不正利益，而約其不行使投票權或為
一定之行使者，處五年以下有期徒刑，得併科新台幣四十萬元以上四百萬元以下罰金
。
預備犯前項之罪者，處一年以下有期徒刑。
預備或用以行求期約或交付之賄賂，不問屬於犯人與否，沒收之。
犯第一項或第二項之罪，於犯罪後六個月內自首者，減輕或免除其刑；因而查獲候選
人為共犯者免除其刑。
犯第一項或第二項之罪，在偵查中自白者，減輕其刑；因而查獲候選人為共犯者，減
輕或免除其刑。


司法院資訊處製作；財團法人民間司法改革基金會備份。
